【裁判字號】    99,上,94
【裁判日期】    990720
【裁判案由】    債務人異議之訴
【裁判全文】
臺灣高等法院民事判決                    99年度上字第94號
上  訴  人  丁○○
訴訟代理人  庚○
上  訴  人  丙○○
            戊○○
            乙○○
            甲○○
共      同
訴訟代理人  王東山律師
複  代理人  李美寬律師
被  上訴人  富邦資產管理股份有限公司
法定代理人  己○○
訴訟代理人  賴盛星律師
複  代理人  蔡美君律師
            程才芳律師
上列當事人間債務人異議之訴事件，上訴人對於民國98年11月4
日臺灣臺北地方法院第一審判決（97年度訴字第6406號）提起上
訴，並為訴之變更、追加，本院於99年7月6日言詞辯論終結，判
決如下：
    主  文
原判決關於駁回上訴人下列第二項之訴部分，及訴訟費用（除確
定部分外）之裁判廢棄。
臺灣臺北地方法院九十七年度執字第六一０五六號強制執行事件
之強制執行程序（除確定部分外）應予撤銷。
被上訴人不得執臺灣臺中地方法院八十七年度執七字第八六六二
號債權憑證、臺灣臺北地方法院九十二年度執辰字第一八三五０
號債權憑證為執行名義對被上訴人聲請強制執行。
被上訴人應給付上訴人丙○○新臺幣肆仟肆佰陸拾玖元，及自民
國九十八年三月三日起至清償日止，按週年利率百分之五計算之
利息。
被上訴人應給付乙○○、甲○○全體新臺幣陸佰肆拾萬玖仟柒
佰壹拾壹元，及其中新臺幣壹萬壹仟零肆拾貳元部分自民國九十
八年三月三日起，其中新臺幣陸佰肆拾貳萬伍仟佰拾伍元自
民國九十八年三月五日起，暨其餘部分自民國九十八年三月二十
七日起，均至清償日止，按週年利率百分之五計算之利息。
被上訴人應給付丁○○新臺幣伍拾陸萬玖仟肆佰伍拾陸元，及自
民國九十八年三月三日起至清償日止，按週年利率百分之五計算
之利息。
乙○○、甲○○其餘變更之訴及假執行之聲請均駁回。
第一審（除確定部分外）、第二審（含追加之訴及變更之訴）訴
訟費用，由被上訴人負擔。
本判決第四項於上訴人丙○○以新臺幣壹仟伍佰元為被上訴人供
擔保後，得假執行；但被上訴人如以新臺幣肆仟肆佰陸拾玖元為
上訴人丙○○供擔保後得免為假執行。
本判決第五項於上訴人乙○○、甲○○以新臺幣貳佰壹拾伍萬元
為被上訴人供擔保後，得假執行；但被上訴人如以新臺幣陸佰肆
拾萬玖仟柒佰壹拾壹元為上訴人乙○○、甲○○供擔保後得免
為假執行。
本判決第六項於上訴人丁○○以新臺幣壹拾玖萬元為被上訴人供
擔保後，得假執行；但被上訴人如以新臺幣伍拾陸萬玖仟肆佰伍
拾陸元為上訴人丁○○供擔保後得免為假執行。
    事實及理由
壹、程序方面
一、按訴之變更或追加，非經他造同意，不得為之。但第255條
    第1項第2款至第6款情形，不在此限；又被告於訴之變更或
    追加無異議，而為本案之言詞辯論者，視為同意變更或追加
    ，且為第二審程序所準用。民事訴訟法第446條第1項、第25
    5條第2項、第463條分別定有明文，且為最高法院29年上字
    第359號判例所肯認。又訴狀送達後，原告不得將原訴變更
    或追加他訴。但請求之基礎事實同一者，不在此限。觀諸民
    事訴訟法第255條第1項第2款規定亦明。至所謂請求之基礎
    事實同一者，係指變更或追加之訴與原訴之主要爭點有其共
    同性，各請求所主張之利益在社會生活上，可認係屬同一或
    關聯之紛爭，而就原請求之訴訟及證據資料，於審理繼續進
    行時，在相當程度範圍內具有同一性或一體性，得期待於後
    請求之審理予以利用，且無害於他造當事人程序權之保障，
    俾先後兩請求在同一程序得加以解決，避免重複審理，進而
    為一次解決紛爭。
二、上訴人丁○○、丙○○、戊○○、乙○○、甲○○（下合稱
    上訴人，單指其中1人或數人，則逕稱其姓名）於原審起訴
    時，係先位聲明：(一)臺灣臺北地方法院（下稱臺北地院）97
    年度執字第61056號強制執行事件（下稱系爭執行事件）之
    強制執行程序應予撤銷。(二)被上訴人應返還上訴人新臺幣（
    下同）701萬3636元，及自起訴狀繕本送達翌日起至清償止
    ，按週年利率5％計算之利息。(三)願供擔保以代釋明，請求
    准宣告假執行；另備位聲明：(一)系爭執行事件就逾越上訴人
    所繼承遺產403萬5086元範圍部分，所為強制執行程序應予
    撤銷。(二)被上訴人應返還上訴人297萬8550元，及自起訴狀
    繕本送達翌日起至清償止，按週年利率5％計算之利息。(三)
    願供擔保以代釋明，請求准宣告假執行。
三、提起上訴後，上訴人於本院追加、變更部分聲明為：先位上
    訴聲明：(一)原判決不利於上訴人之下列第(二)項部分廢棄。(二)
    系爭執行事件之強制執行程序應予撤銷。(三)被上訴人不得執
    臺灣臺中地方法院（下稱臺中地院）87年度執七字第8662號
    債權憑證（下稱中院8662號債權憑證）、臺北地院92年度執
    辰字第18350號債權憑證（下稱北院18350號債權憑證）為執
    行名義聲請強制執行。(四)被上訴人應返還丙○○4469元，及
    自起訴狀繕本送達翌日起至清償日止，按週年利率5％計算
    之利息。(五)被上訴人應返還乙○○、甲○○全體643萬9711
    元，及自起訴狀繕本送達翌日起至清償日止，按週年利率5
    ％計算之利息。(六)被上訴人應返還丁○○56萬9456元，及自
    起訴狀繕本送達翌日起至清償日止，按週年利率5％計算之
    利息。(七)上(四)至(六)部分願供擔保，請准宣告假執行；另備位
    上訴聲明：(一)原判決不利於上訴人之下列第(二)項部分廢棄。
    (二)系爭執行事件就逾越上訴人所繼承遺產403萬5086元範圍
    部分，所為強制執行程序應予撤銷。(三)被上訴人不得執中院
    8662號債權憑證、北院18350號債權憑證為執行名義聲請強
    制執行。(四)被上訴人應返還丙○○1787元，及自起訴狀繕本
    送達翌日起至清償日止，按週年利率5％計算之利息。(五)被
    上訴人應返還乙○○、甲○○全體273萬49051元，及自起訴
    狀繕本送達翌日起至清償日止，按週年利率5％計算之利息
    。(六)被上訴人應返還丁○○24萬1858元，及自起訴狀繕本送
    達翌日起至清償日止，按週年利率5％計算之利息。(七)上(四)
    至(六)部分願供擔保，請准宣告假執行。
四、經核，被上訴人對於上訴人所為之訴之追加、變更，均無異
    議，並為本案言詞辯論。況上訴人於本院之追加、變更聲明
    ，均係就系爭執行事件之執行名義是否罹於時效、上訴人之
    債務人異議之訴有無理由、被上訴人應否返還系爭執行事件
    之執行所得等爭點而為主張，要與原訴之主要爭點有其共同
    性，且其主張之利益，在社會生活可認係屬同一紛爭，原請
    求之訴訟及證據資料，均得於追加、變更之訴審理時利用，
    並無害於被上訴人程序權之保障，且利於紛爭一次解決。是
    揆諸上一之規定及說明意旨，上訴人所為訴之變更、追加，
    自屬合法，併此說明。
貳、實體方面
一、上訴人起訴主張：訴外人彰化紗廠股份有限公司（下稱彰化
    紗廠公司）曾於民國64年8月21日向訴外人臺北市銀行（下
    稱北市銀）借款，上訴人之被繼承人李翔九（下稱李翔九）
    為連帶保證人之一。嗣因彰化紗廠公司僅清償第一期本金，
    其餘各期本金及利息均未給付，經臺北地院67年度訴字第
    111 號確定判決（下稱臺北地院111號判決）命彰化紗廠公
    司與李翔九等保證人應負連帶清償責任。而連帶債務人之一
    林培原已為臺灣彰化地方法院（下稱彰化地院）以68年度民
    執甲字第1204號及第1308號強制執行（下分別稱彰院1204號
    執行事件、彰院1308號執行事件），並分別作成分配表各乙
    份，尚有債權金額美金14萬8492.55元及約定利息、違約金
    （下通稱系爭債務，李翔九之債務則稱系爭保證債務）未受
    清償。後李翔九於75年11月4日死亡，上訴人不知情而繼承
    系爭保證債務，北市銀亦不知李翔九死亡，從未對上訴人行
    使債權，仍以李翔九為債務人，無財產可供執行為由，先後
    向臺中地院、臺北地院聲請換發債權憑證，經發給臺中地院
    68年度民執字第397號債權憑證、臺中地院82年度執七字第
    4140 號債權憑證（下分別稱中院397號債權憑證、中院4140
    號債權憑證）、中院8662號債權憑證及北院18350號債權憑
    證。嗣北市銀與富邦商業銀行股份有限公司（下稱富邦商銀
    ）合併，更名為臺北富邦商業銀行股份有限公司（下稱臺北
    富邦銀行），而被上訴人於93年12月24日受讓系爭保證債務
    之債權，並於94年1月26日以公告方式通知債務人，然仍列
    李翔九為債務人，俟被上訴人於97年7月8日，聲請臺北地院
    以系爭執行事件對上訴人為強制執行，始於97年8月14日以
    更正公告方式通知上訴人，改列上訴人為債務人。查北市銀
    雖曾於79年間，持彰院1308號執行事件取得之68年度民執字
    第1167號債權憑證（下稱彰院1167號債權憑證），以彰化地
    院80年度民執字1156號對彰化紗廠公司為強制執行（下稱彰
    院1156號執行事件），並於80年5月27日受償3萬316元，然
    上訴人非保證契約之繼承人，自無民法747條之適用。又李
    翔九死亡時，上訴人雖承受李翔九財產上一切權利義務，惟
    於強制執行程序中債務人死亡時，應由繼承人依法承受其地
    位後，始得繼續執行。而北市銀於82年間向臺中地院聲請換
    發中院4140號債權憑證時，竟列李翔九為債務人，未對上訴
    人行使其債權請求權，故不生中斷時效之效力。是被上訴人
    之債權請求權時效，應自68年8月23日彰化地院發給北市銀
    彰院1167號債權憑證時起算，於83年間即已完成，顯罹於時
    效而消滅，上訴人自得拒絕給付，並請求被上訴人返還系爭
    執行事件之執行所得。又系爭保證債務雖發生於繼承開始前
    ，但李翔九生前未告知上訴人，被上訴人亦未曾對李翔九為
    強制執行，上訴人無從知悉李翔九生前為連帶保證人，故概
    括承受其遺產。乃李翔九死亡20多年後，上訴人突接獲系爭
    執行事件之執行命令，始悉系爭保證債務，如由上訴人繼續
    履行，顯侵害其生存權及財產權甚鉅，致失公平，依民法繼
    承編施行法（下稱繼承編施行法）第1條之2第1項規定，應
    以上訴人所得遺產403萬5086元之範圍內為清償限額等情，
    並聲明如上壹之二所示。
二、被上訴人則以：伊對上訴人之系爭保證債務債權未罹於時效
    ，伊於96年3月間，業已對彰化紗廠公司為中斷時效之行為
    ，亦對上訴人生效。又伊於94年1月26日之公告，雖將系爭
    保證債務之主債務人彰化紗廠公司，誤載為彰化紡廠股份有
    限公司，但由公告所列票據債務人為李翔九，亦可推知其主
    債務人為彰化紗廠公司，自不因文字上之誤載而影響公告之
    效力。縱因文字誤載而債權讓與通知對上訴人不生效力，惟
    債權讓與通知僅為觀念通知，目的在使債務人知有債權移轉
    之事實，免誤向原債權人清償而已，自不影響伊業已受讓系
    爭債務之債權效力，則伊依所取得之系爭保證債務之債權對
    上訴人之財產進行查封，自無違法之處。再者，系爭保證債
    務係彰化紗廠公司於64年間向北市銀借款，僅清償一期本金
    即行逾期後，由北市銀訴請彰化紗廠公司及李翔九應負連帶
    清償責任，經臺北地院111號判決時即已發生，故系爭保證
    債務於李翔九在世時即已發生，自非97年5月7日公布之繼承
    編施行法第1條之2第1項規定所示，繼承人在繼承開始後，
    始發生代負履行責任之保證契約債務之情形等語置辯，並聲
    明：上訴人之訴駁回。
三、本件經原審判決：系爭執行事件就逾越美金14萬8492.55元
    元，及自91年3月24日起至清償日止，按年息11％計算之利息
    ，暨自65年7月21日起至66年1月20日止按11％加計10 ％，及
    自66年1月21日起至清償日止按年息11％加計20％計算之違約
    金部分，所為強制執執行程序應予撤銷（下合稱原判決確定
    部分），並駁回上訴人其餘之訴。上訴人不服原審判決提起
    上訴，並為部分聲明之追加、變更，其先位上訴聲明：(一)原
    判決不利於上訴人之下列第(二)項部分廢棄。(二)系爭執行事件
    之強制執行程序應予撤銷。(三)被上訴人不得執中院8662 號
    債權憑證、北院18350號債權憑證為執行名義聲請強制執行
    。(四)被上訴人應返還丙○○4469元，及自起訴狀繕本送達翌
    日起至清償日止，按週年利率5％計算之利息。(五)被上訴人
    應返還乙○○、甲○○全體643萬9711元，及自起訴狀繕本
    送達翌日起至清償日止，按週年利率5％計算之利息。(六)被
    上訴人應返還丁○○56萬9456元，及自起訴狀繕本送達翌日
    起至清償日止，按週年利率5％計算之利息。(七)上(四)至(六)部
    分願供擔保，請准宣告假執行；另備位上訴聲明：(一)原判決
    不利於上訴人之下列第(二)項部分廢棄。(二)系爭執行事件就逾
    越上訴人所繼承遺產403萬5086元範圍部分，所為強制執行
    程序應予撤銷。(三)被上訴人不得執中院8662號債權憑證、北
    院18350號債權憑證為執行名義聲請強制執行。(四)被上訴人
    應返還丙○○1787元，及自起訴狀繕本送達翌日起至清償日
    止，按週年利率5％計算之利息。(五)被上訴人應返還乙○○
    、甲○○全體273萬49051元，及自起訴狀繕本送達翌日起至
    清償日止，按週年利率5％計算之利息。(六)被上訴人應返還
    丁○○24萬1858元，及自起訴狀繕本送達翌日起至清償日止
    ，按週年利率5％計算之利息。(七)上(四)至(六)部分願供擔保，
    請准宣告假執行。被上訴人則聲明：(一)上訴、追加及變更之
    訴均駁回。(二)如受不利之判決，願供擔保請准免為假執行之
    宣告。至原判決確定部分，未據被上訴人不服，業已確定。
    另上訴人於原審之先位聲明(二)被上訴人應返還上訴人全體
    701萬3636元，及自起訴狀繕本送達翌日起至清償止，按週
    年利率5％計算之利息；及備位聲明(二)被上訴人應返還上訴
    人全體297萬8550元，及自起訴狀繕本送達翌日起至清償止
    ，按週年利率5％計算之利息；併上開聲明之假執行聲請等
    部分，因上訴人於本院變更之訴為合法，而失訴訟繫屬，併
    此指明。
四、兩造不爭執之事實（見本院99年3月25日及4月29日準備程序
    筆錄，並依判決格式修正或刪減文句，或依爭點論述順序整
    理內容）
（一）彰化紗廠公司64年8月21日向北市銀借款。彰化紗廠僅清
      償第一期本金，其餘本金及利息均未支付，經臺北地院11
      1號判決北市銀勝訴確定，判命「彰化紗廠公司、華春城
      、孫友蘭、林培原、高惜冰及李翔九應連帶給付北市銀美
      金14萬8492.55元，及自65年7月21日起至清償日止按年息
      11％計付利息，逾期在6個月以內按原利率10％加付違約
      金，逾期在超過6個月以上部分按原利率20％加付違約金
      ，於給付時應按中央銀行核定外匯牌價出匯率以新臺幣給
      付之」（原審一卷第6頁背面、第76頁正面）。
（二）北市銀於68年間向彰化地院聲請執行彰化紗廠公司、林榮
      春及林培原之財產，於68年8月24日經彰院1308號執行事
      件執行分配，受償60萬5773元。另於同年8月23日經彰化
      地院核發彰院1167號債權憑證，又於同年10月6日經彰院
      1204號執行事件執行分配，受償12萬1884元（原審一卷第
      78頁、第162頁至第164頁、第165頁至第169頁）。
（三）北市銀79年間再以彰院1167號債權憑證聲請強制執行，聲
      請執行彰化紗廠公司、林榮春及林培原之財產，並於80年
      5月27日經彰院1156號執行事件執行分配，受償3萬316元
      （原審一卷第79頁、第170頁至第174頁）。
（四）北市銀另於82、87年間向臺中地院分別換發中院4140號債
      權憑證、中院8662號債權憑證（其上均列李翔九為債務人
      之一）。
（五）彰院1167號債權憑證經北市銀於85年間持以向彰化地院聲
      請強制執行，因無財產可供執行，經核發85年度執字第18
      26號債權憑證（下稱彰院1826號債權憑證）；90年間向彰
      化地方法院聲請強制執行，因無財產可供執行，經核發90
      年度執字第3744號債權憑證（下稱彰院3744號債權憑證）
      ；96年3月23日被上訴人復聲請執行彰化紗廠公司、林榮
      春、林培原之財產，因債務人無財產可供執行，彰化地院
      96年3月26日遂以96年度執乙字第6163號核發債權憑證（
      下稱彰院6163號債權憑證）（原審一卷第79頁背面至第第
      80頁）。
（六）李翔九於75年11月4日死亡，上訴人未曾為拋棄繼承或限
      定繼承。
（七）北市銀與富邦商銀合併，更名為臺北富邦銀行，被上訴人
      於93年12月24日受讓系爭保證債務之債權，並於94年1月
      26日以公告方式通知債務人，其上列借款人「彰化紡廠股
      份有限公司」、票據債務人「李翔九」。臺北富邦銀行另
      於97年8月14日以更正公告方式通知上訴人，其上列借款
      人「彰化紡廠股份有限公司」，惟改列上訴人為票據債務
      人。
（八）系爭執行事件各上訴人經被上訴人執行之金額分別為：丙
      ○○4469元，李益林（乙○○、甲○○之被繼承人）643
      萬9711元，丁○○56萬9456元（上開款項合稱系爭執行所
      得）。
（九）關於「臺北地院111號判決中，北市銀是否無權利能力？
      是否有當事人不適格之情形？上訴人據而提起債務人異議
      之訴，有無理由？」、「彰院1826號債權憑證、中院397
      號債權憑證、中院4140號債權憑證、中院8862號債權憑證
      是否為偽造？上訴人據而提起債務人異議之訴，有無理由
      ？」等攻擊方法，上訴人於本案不再主張。
（一０）上揭事實，並有兩造不爭執其形式真正（見原審同上筆
        錄）之臺北地院111號判決、中院8662號債權憑證、債
        權讓與證明書、報紙公告、彰院1167號債權憑證、彰院
        3744號債權憑證、彰院6163號債權憑證、彰院1308號執
        行事件分配表、彰院1204號執行事件分配表、彰院1826
        號債權憑證（以上均影本）為證附卷可稽（分別見原審
        一卷第6頁背面、第14頁至第16頁、第21頁、第76頁至
        第80頁、第162頁至第164頁、第165頁至第169頁、原審
        二卷第46頁至第47頁、第137頁），自堪信為真實。
五、經本院於99年3月25日及4月29日與兩造整理並協議簡化之爭
    點為（見本院上開筆錄，並依原審論述之先後與妥適，而調
    整其順序、內容）
（一）被上訴人就系爭保證債務之債權請求權，是否已罹於時效
      ？
  １、被上訴人於94年1月26日之債權讓與公告，是否對上訴人
      發生債權讓與效力？被上訴人於97年8月14日之更正公告
      ，是否對上訴人發生債權讓與效力？
  ２、上訴人是否屬於民法747條之保證人？彰院1156號執行事
      件之執行，對上訴人是否發生時效中斷之效力？
  ３、被上訴人於82年向臺中地院換發債權憑證時，仍列李翔九
      為債務人，是否對上訴人發生行使請求權之時效中斷效力
      ？
  ４、系爭保證債務已逾5年期間之遲延利息部分，是否罹於時
      效消滅？其起算時點為何時？
（二）被上訴人得請求系爭保證債務之數額若干？
（三）上訴人主張應以其繼承遺產403萬5086元之範圍內為清償
      限額，有無理由？
六、茲就爭點分別論述如下
（一）被上訴人就系爭保證債務之債權請求權，業已罹於時效而
      消滅。職是，系爭執行事件除原判決確定部分外之強制執
      行程序應予撤銷，而被上訴人不得執中院8662號債權憑證
      、北院18350號債權憑證為執行名義對上訴人聲請強制執
      行。
  １、臺北富邦銀行於94年1月26日之債權讓與公告，及於97年8
      月14日之更正公告，雖對上訴人不發生債權讓與效力，但
      上訴人業已知悉被上訴人為系爭保證債務之債權受讓人，
      不得拒絕履行系爭保證債務。
    上訴人辯以：被上訴人於94年1月26日以公告方式通知債
      務人所列之主債務人為彰化紡廠股份有限公司，與系爭保
      證債務之主債務人為彰化紗廠公司之名稱不同，是被上訴
      人以公告方式代債權讓與之通知，不生效力云云。
    按債權之讓與，非經讓與人或受讓人通知債務人，對於債
      務人不生效力。但法律另有規定者，不在此限。民法第
      297條第1項定有明文。惟民法第297條第1項之通知，係屬
      觀念通知，使債務人知有債權移轉之事實，免誤向原債權
      人清償而已，倘債務人既知債權已移轉於第三人，不容藉
      詞債權之移轉尚未通知，拒絕對受讓人履行債務（最高法
      院39年臺上第448號判例意旨參照）。
    查被上訴人於93年12月24日受讓系爭保證債務之債權，並
      於94年1月26日以公告方式通知債務人，其上列借款人彰
      化紡廠股份有限公司、票據債務人李翔九；臺北富邦銀行
      另於97年8月14日以更正公告方式通知上訴人，其上列借
      款人彰化紡廠股份有限公司，惟改列上訴人為票據債務人
      等節，為兩造所無異詞（見上四之（七）所示），並有報
      紙附卷為憑（見原審一卷第16頁、第21頁），自當認為實
      在。是故，臺北富邦銀行上開公告及更正公告，均因文字
      誤載之故，其債權讓與通知，難認已對上訴人發生效力，
      應可確定。
    然揆諸上之規定及說明，上開債權讓與通知，僅為觀念
      通知，目的在使上訴人知有債權移轉之事實，免誤向臺北
      富邦銀行清償，要不影響被上訴人業已受讓系爭保證債務
      之債權之效力。因此，被上訴人既已受讓系爭保證債務之
      債權，則被上訴人依系爭保證債務之債權及執行名義對上
      訴人之財產進行查封、換價，上訴人於系爭執行事件進行
      中，業已知悉被上訴人為系爭保證債務之債權受讓人，自
      不得再以臺北富邦銀行或上訴人未對上訴人為合法之債權
      讓與通知，而拒絕履行系爭保證債務，應屬明確。是以，
      上訴人以：上開系爭債務之債權公告對其不生效力，進而
      主張系爭執行事件上訴人所為之強制執行程序係屬違法云
      云，尚非可採。
  ２、上訴人非屬民法747條之保證人，彰化地院1156號執行事
      件之執行，對上訴人不發生時效中斷之效力。
    被上訴人雖主張：系爭保證債務於李翔九死亡前即發生，
      非李翔九死亡後始發生，故與保證契約是否因李翔九死亡
      而消滅無涉云云。
    按向主債務人請求履行，及為其他中斷時效之行為，對於
      保證人亦生效力。民法第747條固有明定。此乃因保證債
      務具有從屬性質，為主債務之從債務，故主債務人與債權
      人間就主債務所生之事項，其效力原則上及於保證債務。
      故因合法成立之保證債務，苟無正當免除責任之原因，則
      於主債務人無力清償之時，債權人無論何時得向保證人請
      求清償債務，並不因債權人不即行使權利，而遂生義務消
      滅之效力（最高法院17年上字第715號判例）。惟保證人
      死亡時，基於保證人與主債務人間之信任，保證契約隨保
      證人死亡而消滅。是保證契約既隨保證人死亡而消滅，則
      保證人之繼承人固繼承其保證債務，惟繼承之客體為保證
      債務，而非繼承保證契約當事人之地位。易言之，繼承人
      固繼承被繼承人之保證債務，惟非繼承於保證契約之保證
      人地位，繼承人要非保證契約之保證人，至為明悉。
    經查，北市銀於79年間以彰院1167號債權憑證聲請強制執
      行，聲請執行彰化紗廠公司、林榮春及林培原之財產，並
      於80年5月27日經彰化地院1156號執行事件執行分配，受
      償3萬316元；李翔九於75年11月4日死亡等節，為兩造所
      無異詞（見上四之（三）、（六）所示），自堪認為實在
      。是北市銀於彰院1156號執行事件對主債務人彰化紗廠公
      司執行時，李翔九業已死亡，縱李翔九為系爭債務之保證
      人，僅對保證契約之保證人發生中斷時效之效力，至上訴
      人非屬該保證契約之保證人，揆諸上之說明意旨，自不
      生中斷時效之效力。準此而論，北市銀於彰化地院1156號
      執行事件對主債務人彰化紗廠公司之執行，對上訴人要不
      因民法第747條規定，而生中斷時效之效力，至屬明確。
    再按，繼承在民法繼承編中華民國98年5月22日修正施行
      前開始，繼承人對於繼承開始以前已發生代負履行責任之
      保證契約債務，由其繼續履行債務顯失公平者，以所得遺
      產為限，負清償責任；繼承在民法繼承編中華民國98年5
      月22日修正施行前開始，繼承人因不可歸責於己之事由或
      未同居共財者，於繼承開始時無法知悉繼承債務之存在，
      致未能於修正施行前之法定期間為限定或拋棄繼承，且由
      其繼續履行繼承債務顯失公平者，於修正施行後，以所得
      遺產為限，負清償責任。98年6月10日修正公布之繼承編
      施行法第1條之3第2項、第4項規定甚明。揆其立法說明揭
      示：97年1月及5月增訂民法第1153條第2項、第1148條第2
      項及繼承編施行法第1條之1第2項及第1條之2第1項等規定
      ，惟上開條文不適用於繼承人為完全行為能力人及繼承開
      始以前已發生代負履行責任之保證契約債務，故目前社會
      上仍有許多繼承人因不適用上開規定，且未能於修正施行
      前之法定期間為限定或拋棄繼承，至今仍概括承受被繼承
      人之保證契約債務，影響繼承人之生計甚鉅。然保證人保
      證責任之發生，繫諸主債務人是否履行債務，與一般債務
      人負擔自己債務責任之情形不同，故相較於一般債務，保
      證契約債務之存在，保證人之繼承人顯較難獲悉。又債權
      人借款時所評估者，乃為主債務人及保證人本身之資力，
      通常不會就保證人之繼承人之資力併予評估。從而，繼承
      人如因而繼承保證契約債務以致影響其財產權及生存權，
      國家即有加以保護之必要。又繼承人雖非屬繼承編施行法
      第1條之3第2項之情形，但因不能歸責於自己之事由或因
      未與被繼承人同居共財，難以知悉被繼承人生前財產狀況
      ，因而致繼承人有在繼承開始時不知有繼承債務存在，而
      未在法定期間內辦理限定或拋棄繼承，且由繼承人繼承債
      務顯失公平，亦應使其以所得遺產為限負清償責任。
    由是而論，繼承編施行法關於債權人就保證債權之保障，
      與保證人之繼承人生存權或財產權保護之衝突，已重為檢
      視、取捨。申言之，保證人與債權人成立保證契約，緣由
      固多，然保證人之繼承人究與主債務人繼承人不同，保證
      人之繼承人更難獲悉其繼承保證債務。蓋保證人之繼承人
      因無從知悉保證債務，竟令其負保證債務責任，實失公允
      ，乃有上開修法之舉。甚者，繼承編及繼承編施行法自96
      年12月14日迄98年5月22日間數次修法重點，多在於繼承
      人權益之保障，避免繼承人因不知悉被繼承人財產上之權
      利義務關係而受損害。準此，民法第747條尤不應解為「
      向主債務人請求履行，及為其他中斷時效之行為，對於保
      證人之繼承人亦生效力。」蓋此顯悖於上開立法趨勢也。
      否則，保證人之繼承人或繼承人之繼承人，於數十年甚至
      百年之後，債權人未曾對之行使權利，竟因債權人對主債
      務人之中斷時效行為，該繼承人或繼承人之繼承人仍須就
      保證債務負清償之責，當非民法第747條之立法目的，要
      屬灼然。
    復按，消滅時效，係指長時間不行使權利而使請求權減損
      效力之時效制度，為喪失權利之原因。其目的不僅在維護
      現行法律秩序之安定性，亦有教育與督促功能，提醒權利
      人及時適當地行使權利，是於權利上睡眠者，法律不宜長
      期保護。而時效中斷，乃指在消滅時效期間進行中，因有
      不宜進行之事實發生，致已進行之期間歸於無效，並自事
      由終止時重新起算。查系爭保證債務早經臺北地院111號
      判決北市銀勝訴確定，為兩造所無異詞（見上四之（一）
      所述），是北市銀或被上訴人得單獨對主債務人彰化紗廠
      公司或李翔九行使權利，並無任何障礙。審諸原債權人北
      市銀為金融企業，有負責催收債務之單位或人員；李翔九
      死亡事實之查考，甚為簡易，當事人能力更為聲請強制執
      行事件進行之要件，北市銀委無疏忽之理，更無特予保護
      必要等節以觀，足徵北市銀或被上訴人對彰化紗廠公司聲
      請強制執行，對上訴人應不發生中斷時效之效力，要屬明
      確。蓋北市銀或被上訴人長期未對被上訴人行使權利，較
      諸上訴人因不知悉而繼承系爭保證債務，實應使之喪失對
      系爭保證債務請求權。
    被上訴人雖以：本院96年度上字第907號判決、97年度上
      字第722號判決所示原因事實，與本件情形相同，應有參
      考價值云云。然查，本院上開二件判決（影本見本院卷第
      95頁至第100頁）就民法第747條規定之保證人，是否包含
      保證人之繼承人，均未經兩造為充分攻防，且未說明理由
      。尤以上至部分之論述觀點，兩造未為辯論，本院上
      開判決亦未著墨。是故，本院認應不受本院上開二件判決
      認定之拘束，併此說明。
    被上訴人另以：於繼承編施行法第1條之3第2項、第4項規
      定等相關規定後，繼承人因保證債務而負清償責任，致顯
      失公平之情形業已充分保護，民法第747條之解釋毋須限
      縮云云。惟查，本爭點之關鍵，乃在民法第747條所謂之
      保證人，是否包括保證人之繼承人。至上、部分之論
      述，係以繼承編及繼承編施行法之修正，佐證觀點與思考
      方向，尚不能以上開繼承編施行法之規定，即認民法第74
      7條之保證人應包括保證人之繼承人，至屬明悉。
    準此，上訴人非屬民法747條之保證人，彰化地院1156號
      執行事件之執行，對上訴人不發生時效中斷之效力，洵堪
      認定。
  ３、被上訴人於82年向臺中地院換發債權憑證時，仍列李翔九
      為債務人，對上訴人不發生行使請求權之時效中斷效力。
    按強制執行程序之當事人，須有當事人能力。關於執行當
      事人能力，強制執行法並未規定，依強制執行法第30 條
      之1規定，應準用民事訴訟法之規定，即有當事人能力者
      ，始有執行當事人能力。而債權人聲請換發債權憑證，乃
      屬強制執行行為之一，是債權人就已死亡之債務人為強制
      執行行為，依上開規定，固得對於繼承人之全體或其中之
      一人或數人承受之遺產或其固有財產，同時或先後為強制
      執行。倘債權人仍對業已死亡之債務人聲請換發債權憑證
      ，要屬無效之強制執行，自始、當然、確定不生法律上之
      效力，自不生中斷時效之效力。
    經查，李翔九業於75年11月4日死亡，是北市銀於82年間
      向臺中地院聲請換發債權憑證時，自應列李翔九之繼承人
      即上訴人為債務人，其聲請強制執行始為適法。惟北市銀
      於82、87年間向臺中地院分別換發中院4140號債權憑證、
      中院8662號債權憑證，其上均列李翔九為債務人之一等情
      ，為兩造所不爭執（見上四之（四）所示）。是以，北市
      銀先後於82年、87年間，以無當事人能力之李翔九為債務
      人而聲請強制執行，該強制執行行為自屬無效，自始、當
      然、確定不發生法律上之效力，而不生中斷時效之效力。
    另按，執行名義成立後，如有消滅或妨礙債權人請求之事
      由發生，債務人得於強制執行程序終結前，向執行法院對
      債權人提起異議之訴。強制執行法第14條第1項定有明文
      。而消滅時效完成後，不生時效中斷之問題，並非核發債
      權憑證後，時效即可重行起算。至司法院院字第2447號解
      釋，係指原執行名義尚未罹於時效而核發債權憑證之情形
      而言。
    再查，被上訴人於系爭執行事件主張之執行債權，即為系
      爭保證債務。惟李翔九於75年11月4日即死亡，北市銀於
      82 年向臺中地院換發債權憑證時，仍列李翔九為債務人
      ，並未對上訴人行使請求權，依法自不生時效中斷之效力
      。準此，被上訴人迄97年7月8日始對上訴人聲請強制執行
      （見原審一卷第17頁），則系爭保證債務自罹於時效，應
      堪確定。
  ４、系爭保證債務已逾5年期間之遲延利息部分，亦罹於時效
      消滅。
      承上１、２所述，被上訴人就系爭保證債務本金部分之債
      權請求權，業已罹於時效而消滅，則系爭保證債務已逾5
      年期間之遲延利息部分，亦罹於時效消滅，應毋待贅述。
  ５、準此而論，上訴人主張：系爭執行事件除原判決確定部分
      外之強制執行程序應予撤銷，而被上訴人不得執中院8662
      號債權憑證、北院18350號債權憑證為執行名義對上訴人
      聲請強制執行等部分，應屬有據，洵堪認定。
（二）被上訴人不得再請求上訴人給付系爭保證債務，丙○○、
      乙○○、甲○○、丁○○各依不當得利之規定，分別請求
      被上訴人返還系爭執行所得及法定遲延利息，亦屬有據。
  １、經按，無法律上之原因而受利益，致他人受損害者，應返
      還其利益。雖有法律上之原因，而其後已不存在者，亦同
      。民法第179條定有明文。又強制執行以實現實體上權利
      之內容為目的，惟執行法院受理執行事件，對於執行名義
      表彰之權利是否存在，不負審查之責。倘債權人之實體權
      利已不存在，猶依執行名義而聲請強制執行，債務人得提
      起債務人異議之訴以資救濟，如強制執行程序業已終結，
      債務人自得依不當得利規定請求返還其利益。
  ２、經查，系爭執行事件各上訴人經被上訴人執行之金額分別
      為：丙○○4469元，李益林（乙○○、甲○○之被繼承人
      ）643萬9711元，丁○○56萬9456元等節，為兩造所不爭
      執（見上四之（八）所示），自堪認為真實。而被上訴人
      於98年5月22日之前，即因系爭執行事件而取得系爭執行
      所得，分別有兩造不爭執其形式真正（見本院卷第53頁）
      之臺中地院民事執行處97年9月22日中院彥97執助七字第
      1948號函、臺北地院98年2月19日北院隆97執平字第610
      56號執行命令、臺北地院民事執行處98年2月19日北院隆
      97執平字第61056號函、中基土壤技術顧問有限公司98年3
      月30日函（均影本）附卷可稽（見原審一卷第88頁至第91
      頁），亦當認為實在。
  ３、承上（一）所述，被上訴人就系爭保證債務之債權請求權
      ，業已罹於時效而消滅，而被上訴人不得執中院8662號債
      權憑證、北院18350號債權憑證為執行名義對上訴人聲請
      強制執行。基此而論，被上訴人以中院8662號債權憑證、
      北院18350號債權憑證為執行名義，對上訴人聲請強制執
      行，並經系爭執行事件執行而領取系爭執行所得，顯屬無
      法律上之原因而受有利益，致丙○○、乙○○、甲○○丁
      ○○各受有上２所示之損害，被上訴人自應返還系爭執行
      所得
  ４、被上訴人雖以：依諸繼承編施行法第1條之3第5項規定意
      旨，上訴人不得請求返還系爭執行所得云云。
  ５、按繼承編施行法第1條之3第2項至第4條繼承人依修正施行
      前之規定已清償之債務，不得請求返還，此觀諸繼承編施
      行法第1條之3第5項規定固明。但查，被上訴人係因系爭
      執行事件而領取系爭執行所得，要與繼承編施行法第1條
      之3第5項規定所示情形不符。尤有甚者，上訴人係主張：
      被上訴人就系爭保證債務之債權請求權，業已罹於時效而
      消滅；被上訴人不得執中院8662號債權憑證、北院18350
      號債權憑證為執行名義對上訴人聲請強制執行等節，實與
      上開條文所示情況不合，亦無應予類推適用之同一法律上
      理由。要之，上訴人係主張被上訴人不得聲請系爭執行事
      件，而與繼承編施行法第1條之3第5項規定係為免影響法
      律安定性及信賴保護原則之目的，全然不同。是故，被上
      訴人此部分抗辯，亦屬無據。
  ６、被上訴人復以：上訴人未停止系爭執行事件之執行程序，
      自不得再請求返還系爭執行所得云云。惟按，縱債務人未
      停止執行程序，致執行程序終結，僅無從撤銷已為之執行
      處分，而非另有執行名義，執行法院不能為之回復執行前
      之原狀（司法院院字第2776之(十)號解釋參照）。職此，上
      訴人既以不當得利規定請求被上訴人返還，而非撤銷系爭
      執行事件已終結之執行處分，自無不許之理。況上訴人須
      供擔保始得停止系爭執行事件，尤非得強求上訴人必循此
      途，至為明灼。
  ７、另按，受領人於受領時，知無法律上之原因或其後知之者
      ，應將受領時所得之利益，或知無法律上之原因時所現存
      之利益，附加利息，一併償還；如有損害，並應賠償。民
      法第182條第2項規定甚明。又應付利息之債務，其利率未
      經約定，亦無法律可據者，週年利率為百分之五。民法第
      203條亦有明定。
  ８、卷查，上訴人係於99年5月10日始以更正聲明狀（見本院
      卷第101頁）為變更先位聲明：被上訴人分別應返還丙○
      ○4469元；乙○○、甲○○全體643萬9711元；丁○○56
      萬9456元，及各自起訴狀繕本送達翌日起至清償日止，按
      週年利率5％計算之利息。惟本件訴訟繫屬多時，被上訴
      人就上訴人為「系爭保證債務之債權請求權，業已罹於時
      效而消滅」之主張，自難諉為不知，但仍先後於受領系爭
      執行所得，揆諸上７規定意旨，丙○○、乙○○、甲○○
      、丁○○自得請求返還各該不當得利之利息。
  ９、關於丙○○4469元部分，被上訴人自承係於98年2月26日
      受領（見本院卷第68頁）；乙○○、甲○○之1萬1042元
      部分，係於98年2月24日受領（見本院卷第67頁，該處所
      示之1萬0892元，參原審一卷第89頁可知，係未含執行必
      要費用150元在內）；乙○○、甲○○之642萬5335元部分
      ，係於98年3月5日受領（見本院卷第68頁，該處之642萬
      5185元，參原審一卷第89頁可知，亦未含執行必要費用在
      內）；乙○○、甲○○之3334元部分，係於98年3月27日
      受領（見本院卷第70頁）；丁○○之1萬4788元部分，係
      於97年11月3日受領（見本院卷第66頁，該處所示之1萬46
      88元，參原審一卷第88頁所示，乃未含執行必要費用在內
      ，且被上訴人誤載為98年11月3日）；丁○○之55萬4688
      元部分，係於98年2月23日受領（見本院卷第67頁，以上
      並參本院卷第88頁兩造之陳述）。職是，丙○○、乙○○
      、甲○○、丁○○僅請求起訴狀繕本送達翌日（即98年3
      月3日，見原審一卷第58頁）起算之利息，因此，丙○○
      請求4469元部分自98年3月3日起算；乙○○、甲○○請求
      1萬1042元部分自98年3月3日起算；其餘642萬5335元部分
      自98年3月5日起算；另3334元部分自98年3月27日起算；
      丁○○請求自98年3月3日起算，均至清償日止之利息，應
      屬有據。至其餘部分請求（即乙○○、甲○○請求642萬
      5335元部分自98年3月3日至同月4日；另3334元部分自98
      年3月3日至同月26日），則屬無理由。
  １０、據此，被上訴人不得再請求上訴人給付系爭保證債務，丙
      ○○、乙○○、甲○○、丁○○各得依不當得利之規定，
      分別請求被上訴人返還系爭執行所得及法定遲延利息，洵
      堪認定。
（三）承上（一）、（二）所述，上訴人先位聲明為有理由，自
      毋庸贅述其備位聲明有無理由。至原列爭點「（三）上訴
      人主張應以其繼承遺產403萬5086元之範圍內為清償限額
      ，有無理由？」部分，係屬備位聲明之爭點，即不必再予
      贅敘，併此指明。
七、綜上所述，被上訴人就系爭保證債務之債權請求權，業已罹
    於時效而消滅。從而，上訴人先位聲明：系爭執行事件除原
    判決確定部分外之強制執行程序應予撤銷；被上訴人不得執
    中院8662號債權憑證、北院18350號債權憑證為執行名義對
    上訴人聲請強制執行（此屬追加之訴）；被上訴人應分別給
    付丙○○4469元；乙○○、甲○○全體643萬9711元；丁○
    ○56萬9456元，及各自上六之（二）９所示之日起至清償日
    止，按週年利率5％計算之利息（屬變更之訴部分）等部分
    ，為有理由，應予准許。至乙○○、甲○○其餘變更之訴，
    則屬無據，應予駁回。其此部分假執行之聲請，失所附麗，
    應併予駁回。又關於丙○○、乙○○、甲○○、丁○○分別
    請求被上訴人給付部分，均陳明願供擔保，聲請宣告假執行
    ，爰酌定相當擔保金額宣告，並依被上訴人之聲請，而為供
    擔保免假執行之諭知。至上訴人之備位聲明，即無論列之必
    要。原審就系爭執行事件除原判決確定部分外之強制執行程
    序應予撤銷部分，為上訴人敗訴之判決，自有未洽。上訴意
    旨就此部分指摘原判決不當，求予廢棄改判，為有理由。又
    乙○○、甲○○敗訴部分比例甚微，爰命被上訴人負擔全部
    訴訟費用，併此指明。
八、本件事證已臻明確，至於未論述之爭點；兩造其餘之攻擊或
    防禦方法；未經援用之證據，經本院斟酌後，認為均不足以
    影響本判決之結果，自無一一詳予論駁之必要，併此敘明。
九、據上論結，本件上訴、追加之訴，均為有理由，變更之訴為
    一部有理由，一部無理由，依民事訴訟法第450條、第79條
    、第463條、第390條第2項、第392條，判決如主文。
中    華    民    國    99    年    7    月    20     日
                    民事第五庭
                        審判長法  官  李錦美
                              法  官  黃雯惠
                              法  官  鍾任賜
正本係照原本作成。
如不服本判決，應於收受送達後20日內向本院提出上訴書狀，其
未表明上訴理由者，應於提出上訴後20日內向本院補提理由書狀
（均須按他造當事人之人數附繕本）上訴時應提出委任律師或具
有律師資格之人之委任狀；委任有律師資格者，另應附具律師資
格證書及釋明委任人與受任人有民事訴訟法第466條之1第1項但
書或第2項（詳附註）所定關係之釋明文書影本，如委任律師提
起上訴者，應一併繳納上訴審裁判費。
中    華    民    國    99    年    7    月    20     日

                              書記官  吳金來
附註：
民事訴訟法第466條之1（第1項、第2項）：
對於第二審判決上訴，上訴人應委任律師為訴訟代理人。但上訴
人或其他法定代理人具有律師資格者，不在此限。
上訴人之配偶、三親等內之血親、二親等內之姻親，或上訴人為
法人、中央或地方機關時，其所屬專任人員具有律師資格並經法
院認為適當者，亦得為第三審訴訟代理人。

司法院資訊處製作；財團法人民間司法改革基金會備份。
